【裁判字號】    98,訴,228
【裁判日期】    990127
【裁判案由】    損害賠償
【裁判全文】
臺灣花蓮地方法院民事判決               98年度訴字第228號
原      告  甲○○
被      告  吳成德（原名：黃成德）即立緯土木包工業
訴訟代理人  簡燦賢律師
複  代理人  吳秋樵律師
上列當事人間請求損害賠償事件，本院於中華民國99年1月7日言
詞辯論終結，判決如下：
    主  文
被告應給付原告新臺幣壹佰壹拾萬元。
訴訟費用由被告負擔。
    事實及理由
壹、兩造爭執要旨：
一、原告起訴主張：
  (一)被告承攬原告位於花蓮縣玉里鎮○○段土地上之「畜牧設施
    （鴨舍）」興建工程（下稱系爭鴨寮興建工程），原告分別
    於民國97年5月及6月分別簽發票面金額為新台幣（下同）60
    萬元及50萬元之支票2紙（下稱系爭支票）予被告，作為訂
    購材料之款項，系爭支票均已提示兌現。詎被告嗣後並未交
    付相關建材，亦未完成系爭鴨寮興建工程，屢經原告催告履
    行契約，惟不獲置理，茲以本件起訴為終止契約之意思表示
    ，而承攬契約既經原告終止，則被告負有回復原狀及返還所
    受領之承攬報酬之義務，為此爰依民法第511條及民法第263
    條準用第259條之規定，提起本件訴訟。
  (二)並聲明：被告應給付原告110萬元。
二、被告則以：
  (一)原告確有於97年初告知被告欲興建鴨舍之事，但因工程內容
    為鐵工，與被告專長土木建築興建不合，而無法承作，遂介
    紹訴外人李登楷與原告認識，且系爭鴨寮興建工程之內容、
    價金等均悉由訴外人李登楷與原告洽商，估價單亦由訴外人
    李登楷所經營「政勳企業社」之事務員乙○○負責書寫完成
    後，交付原告。
  (二)原告當時係考量兩造均住在玉里，而將系爭支票交予被告代
    收，再轉交住在花蓮市之訴外人李登楷，嗣訴外人李登楷委
    託被告提示後再轉匯予訴外人李登楷，故被告將系爭支票存
    入妻子曾秋美設於花蓮二信玉里分社帳戶（帳號：000-0000
    ）兌現後，再分別於97年6月13日及7月9日，以「連動轉」
    之方式各轉付60萬元予訴外人李登楷，其中10萬元則係訴外
    人李登楷向被告借用之款項，故兩造間並無承攬關係，被告
    乃單純介紹人，並未收取轉包之價差或報酬。
  (三)系爭鴨寮興建工程內容之項目，均係由訴外人李登楷向訴外
    人吳新田即立達鐵捲門企業社訂購材料並加工完成，委由訴
    外人王武麟吊掛至某工廠存放；另委託訴外人廖藍偉施作鋁
    門窗及許萬雄施作水塔，可知訴外人李登楷就系爭鴨寮興建
    工程之項目均已施作完成，是否係因訴外人李登楷身故或原
    告據聞系爭鴨寮興建工程屬違建而不予以安裝，被告並不知
    情，足證承攬人並非被告之事實。
  (四)原告無法提出系爭鴨寮興建工程估價單及說明工程項目，亦
    無法就系爭鴨寮興建工程承攬報酬為250萬元乙情證明之，
    則基於票據無因性，原告自不得以被告受領系爭支票，遽認
    兩造間有承攬契約之法律關係存在。又被告於系爭鴨寮興建
    工程藍圖背面簽署支票簽收單，乃係因原告未開立任何簽收
    單據之故，亦不足作為承攬契約存在於兩造之間之證據。況
    原告稱其將系爭鴨寮興建工程交予非鐵工專業之被告，與常
    情不符等語置辯。
  (五)並聲明：原告之訴駁回。
貳、本件經兩造協議整理並限縮爭點結果如下：
一、兩造不爭執事實：
  (一)原告簽發發票日97年5月31日、票號FA0000000號、面額50萬
    元及發票日97年6月31日、票號FA0000000號、面額60萬元之
    支票2紙（下稱系爭支票）交予被告收受。
  (二)系爭支票業經被告於其妻曾秋美於花蓮二信玉里分社000-00
    00帳戶提示兌現。
  (三)被告於97年6月13日以訴外人即其妻曾秋美於花蓮二信玉里
    分社000-0000帳戶匯款60萬元予訴外人李登楷；並於97年7
    月9日以上開帳戶匯款60萬元予訴外人李登楷。
二、本件爭點限縮為：
    兩造間就系爭鴨寮興建工程有無承攬關係存在？
參、本院之判斷：
  (一)經查：由原告提出兩造不爭執形式上真正之系爭鴨寮興建工
    程之工程藍圖及該工程藍圖背面記載：「甲方：甲○○開出
    支票給乙方鐵工訂購材料，票據號碼...共2張支票共計壹佰
    壹拾萬元正。乙方：黃成德茲收支票共計壹佰壹拾萬元正。
    」等內容，可知上開內容之「甲方」為原告甲○○，「乙方
    」則為被告黃成德，甲方即原告簽發系爭支票之對象為乙方
    即被告，而原告簽發系爭支票交付被告之原因則係就系爭鴨
    寮興建工程「給乙方（即被告）鐵工訂購材料」，參以被告
    確實收受系爭支票並於其配偶銀行帳戶兌現等情（見兩造不
    爭執事實(一)(二)），足見就系爭鴨寮興建工程承攬契約存在於
    兩造之間。倘系爭鴨寮興建工程承攬契約係存在於原告與第
    三人間，原告於交付系爭支票時，上開工程藍圖背面應載明
    該第三人及系爭支票係提供給第三人訂購材料，豈會將被告
    記載為乙方，並載明系爭支票係提供給「乙方（即被告）」
    訂購材料，足徵系爭鴨寮興建工程承攬契約存在於兩造之間
    。至被告收受系爭工程款後，是否將系爭鴨寮興建工程之全
    部或一部轉包予第三人，則非所問，亦不影響兩造就系爭鴨
    寮興建工程承攬契約之成立。
  (二)至被告雖辯稱其僅為系爭鴨寮興建工程之中間介紹人，並代
    訴外人李登楷收受系爭支票，而系爭工程內容均係由原告與
    訴外人李登楷洽談等語，然為原告所否認，則依舉證責任分
    配之原告，被告就上開事實自應負舉證責任。經查，被告就
    上開事實，固提出花蓮第二信用合作社存入憑條及證人乙○
    ○之證詞為證，然上開花蓮第二信用合作社存入憑條（見本
    院卷第22、23頁）僅足證明被告有以其妻帳戶匯款予訴外人
    李登楷之事實，惟匯款之原因非僅一端，自難僅憑上開匯款
    之事實遽認系爭承攬契約係存在於原告與訴外人李登楷之間
    。又縱使證人乙○○到庭證稱訴外人李登楷為系爭鴨寮興建
    工程實際與原告接洽、估價、承包施作之人（見本院卷第58
    -60頁），此仍不足作為訴外人李登楷乃係以承攬人之身份
    ，而非以被告之下包商（即次承攬人）之身份與原告接洽之
    證據，亦無法推翻前述有關被告業以自己名義與原告間達成
    承攬契約之合致及收受承攬報酬之事實，況證人乙○○為被
    告之繼女，與被告有姻親關係，其證詞亦不免有偏頗之虞，
    本院亦難僅憑證人乙○○之證詞，認定原告與訴外人李登楷
    就系爭鴨寮興建工程有承攬契約存在。此外，被告亦未能舉
    他證以實其說，被告前開所辯，即非可採。
  (三)按工作未完成前，定作人得隨時終止契約，民法第511條前
    段定有明文。準此，定作人行使此項契約終止權，僅須承攬
    人尚未完成工作即可，至承攬人有無過失，在所不問。又按
    第258條及第260條之規定，於當事人依法律之規定終止契約
    者，準用之；契約解除時，當事人雙方回復原狀之義務，除
    法律另有規定或契約另有訂定外，由他方所受領之給付物，
    應返還之，民法第263條、第259條第1款亦有明文。本件被
    告雖辯稱工程內容均已施作完成，而鋼樑及屋頂目前是寄放
    在花蓮縣吉安鄉○○○街之吊掛工作之王武麟處...鋁門窗
    寄放在廖藍偉處...水塔則寄放在許萬雄處等語（見本院卷
    第20、47頁），並提出照片為證（見本院卷第24-26頁），
    然查，前開照片中之材料是否係系爭鴨寮興建工程之材料，
    已非無疑，況縱認屬實，依被告前開辯詞，益證原告主張被
    告迄今尚未依系爭鴨寮興建工程之工程藍圖施工，且亦未在
    原告位於花蓮縣玉里鎮○○段土地上搭建完成乙情為真實，
    則原告以被告承攬系爭鴨寮興建工程未完成工作為由，主張
    依民法第511條前段規定，終止契約，並以起訴狀繕本之送
    達為終止契約之意思表示，自屬有據。原告既已合法終止系
    爭鴨寮興建工程之承攬契約，則依前開規定，原告自得請求
    被告返還所受領之承攬報酬。從而，原告依民法第511條規
    定主張終止兩造承攬關係，併依民法第263條準用同法第259
    條第1款規定，請求被告返還所受領之承攬報酬110萬元，為
    有理由，應予准許。
肆、被告雖聲請傳訊證人吳新田、王武麟、廖藍偉及許萬雄，以
    證明系爭鴨寮興建工程之承攬契約係存在於原告與訴外人李
    登楷之間，惟查，兩造間就系爭鴨寮興建工程，有承攬契約
    之法律關係存在，業經本院認定如前，縱認上開證人到庭證
    述訴外人李登楷確實曾請渠等分別施作鋼樑、屋頂、鋁門窗
    及水塔乙情屬實，亦僅係訴外人李登楷與上開證人間具承攬
    或其他法律關係存在，並無法作為原告與訴外人李登楷間有
    承攬關係存在之證據，是本院認無調查證人吳新田、王武麟
    、廖藍偉及許萬雄之必要，附此敘明。
伍、本件事證已臻明確，兩造其餘攻擊防禦方法及證據調查，核
    與判決結果不生影響，爰不逐一審酌論述，併此敘明。
陸、訴訟費用負擔之依據：依民事訴訟法第78條。
中    華    民    國    99    年    1     月    27    日
                        臺灣花蓮地方法院民事庭
                            法      官  陳燁真
上列為正本係照原本作成。
如不服本判決，應於送達後20日內，向本院提出上訴狀並表明上
訴理由，如於本判決宣示後送達前提起上訴者，應於判決送達後
20日內補提上訴理由書(須附繕本)。
中    華    民    國    99    年    1     月    27    日
                            法院書記官  陳蓮茹

司法院資訊處製作；財團法人民間司法改革基金會備份。
